【裁判字號】    92,訴,4770
【裁判日期】    921225
【裁判案由】    公平交易法
【裁判全文】
臺北高等行政法院裁定                            九十二年度訴字第四七七○號
    原      告  甲○○
右原告與被告行政院公平交易委員會間因公平交易法事件，原告不服行政院中華民國
九十二年九月五日院台訴字第○九二○○八八九○六號訴願決定，提起行政訴訟，本
院裁定如左：
    主  文
原告之訴駁回。
訴訟費用由原告負擔。
    理  由
一、按行政訴訟法第四條第一項規定：「人民因中央或地方機關之違法行政處分，認
    為損害其權利或法律上之利益，經依訴願法提起訴願而不服其決定，或提起訴願
    逾三個月不為決定，或延長訴願決定期間逾二個月不為決定者，得向高等行政法
    院提起撤銷訴訟。」第五條規定：「人民因中央或地方機關對其依法申請之案件
    ，於法令所定期間內應作為而不作為，認為其權利或法律上利益受損害者，經依
    訴願程序後，得向高等行政法院提起請求該機關應為行政處分或為特定內容之行
    政處分之訴訟；同條第二項規定：人民因中央或地方機關對其依法申請之案件，
    予以駁回，認為其權利或法律上利益受違法損害者，經依訴願程序後，得向高等
    行政法院提起請求該機關應為行政處分或應為特定內容之行政處分之訴訟。」，
    茲所稱依法申請之案件，須以有法律之明文規定者為限，且所謂行政處分，依行
    政程序法第九十二條第一項及訴願法第三條第一項規定係指中央或地方機關就公
    法上具體事件所為之決定或其他公權力措施而對外直接發生法律效果之單方行政
    行為而言。再按公平交易法第二十六條規定：「公平交易委員會對於違反本法規
    定，危害公共利益之情事，得依檢舉或職權調查處理。」，並非主管機關應依檢
    舉、以檢舉人與被檢舉人為處分對象、作成有個案規制效力之行政處分以及作成
    如何內容之行政處分之規定，是於檢舉人依上開規定而為檢舉、主管機關依該檢
    舉進行調查且為處理之情形，主管機關所為不予處分之復函尚非行政處分，更因
    非屬行政訴訟法第五條所稱之「依法申請之案件」，且亦無應於法令所定期間內
    應作為而不作為，或對於原告依法申請之案件予以駁回之情事，揆諸首揭之說明
    ，如原告仍提起撤銷訴訟或課予義務訴訟，均屬起訴不備要件。再按原告之訴，
    有左列各款情形之一者，行政法院應以裁定駁回之。但其情形可以補正者，審判
    長應定期間先命補正：一、訴訟事件不屬行政法院之權限者。：：：十、起訴不
    合程式或不備其他要件者。」行政訴訟法第一百零七條第一項第一款及第十款均
    分別定有明文。
二、本件原告起訴意旨略以：原告於九十二年三月十二日向被告檢舉保證責任基隆市
    第二信用合作社（下稱被檢舉人）於八十七年八月四日辦理訴外人吳嫌（現改名
    為吳奇篤）向被檢舉人借款新台幣（以下同）一百八十萬元、由原告擔任連帶保
    證人業務時，未將款項匯入原告之帳戶，致使原告之不動產遭到查封拍賣，涉有
    違反公平交易法第十九條及第二十四條之規定，請求被告令被檢舉人限期改善，
    如不改善請處以罰鍰或停業，爰依消費者保護法及公平交易法之規定提出試行和
    解之聲請及檢舉等情，詎被告以九十二年三月二十四日公壹字第○九二○○○二
    五二四號書函（下稱系爭書函）原告，復函主旨明載：「台端檢舉保證責任基隆
    市第二信用合作社違反公平交易法乙案，復請查照。」說明則略以：本案關於台
    端申訴保證責任基隆市第二信用合作社（（以下簡稱被檢舉人）誘騙擔任連帶保
    證人，而未將借款金額匯至台端戶頭乙事，核屬刑事詐欺及民事私權爭議，與公
    平交易法規範事業競爭行為並無相關，亦無公平交易法第十九條、第一、二款之
    適用。另台端指被檢舉人從事不動產抵押放款業務而無據超收金額之行為屬『不
    當收取附加費用』，違反公平交易法第二十四條規定乙節，按本會所訂之『關於
    流通事業收取附加費用案件處理原則』適用對象限於流通業者，所稱『附加費用
    』係指除貨款價金項目外，流通事業向供貨廠商收取或自應付貨款扣除或以任何
    方式要求供貨廠商負擔之各種費用，與所述本案金融業超額收取金額之行為核屬
    有間，並不適用上開處理原則。綜上，本案尚無公平交易法之適用，請另循其他
    法律途徑請求救濟」等語，原告不服提起訴願，訴願決定不受理，為此訴請撤銷
    訴願決定及系爭書函，且判命被告對於被檢舉人處罰及損害賠償一百八十萬元，
    請求確認原告就上開連帶保證法律關係不存在、被檢舉人對於訴外人吳聰借款債
    權一百萬元存在云云。
三、按本件原告主張係依消費者保護法之規定聲請試行和解且依公平交易法之規定而
    為檢舉，而非依其他何法律明文規定而為申請，是被告所為表明原告與被檢舉人
    間屬刑事詐欺與民事私權爭執等旨之系爭書函，其性質上即非對於原告依法申請
    之案件予以駁回之行政處分，亦非被告對於公法上具體事件所為對原告直接發生
    何法律效果之單方行政行為，依首揭之說明，原告無論依行政訴訟法第五條之規
    定提起課予義務訴訟或第四條提起撤銷訴訟，其起訴均不備該二種類訴訟之要件
    ，爰以裁定駁回其此部分之起訴。又本件關於訴請確認上開連帶保證及借款法律
    關係存在與否，係屬私法上之爭議，應循民事訴訟程序向普通法院尋求救濟，原
    告向無審判權之本院起訴，自亦應以裁定駁回其餘部分之起訴。再本件起訴狀雖
    另有未列被告代表人之不合程式，惟本件原告起訴既已因不合法而裁定駁回，無
    贅予命原告補正之必要，附予敘明。
四、依行政訴訟法第一百零七條第一項第一款、第十款後段、第一百零四條、民事訴
    訟法第九十五條、第七十八條，裁定如主文。
中    華    民    國    九十二      年      十二      月    二十五      日
                 臺 北 高 等 行 政 法 院   第 一 庭
                                審 判 長 法  官  王  立  杰
                                         法  官  黃  本  仁
                                         法  官  王  碧  芳
右為正本係照原本做成。
得抗告
中      華      民      國    九十二    年     十二     月    二十五    日
                                        法院書記官 鄭 聚 恩


司法院資訊處製作；財團法人民間司法改革基金會備份。
